臺灣高雄地方法院民事裁定　　　　　　　 94年度小抗字第2號
抗　告　人　台灣土地銀行股份有限公司
法定代理人　張義雄
訴訟代理人　梁智勇
相　對　人　丁○○
　　　　　　戊○○
　　　　　　丙○○
　　　　　　甲○○
　　　　　　乙○○
上列當事人間因返還信用卡消費款事件，抗告人對於民國94年11
月8 日本院旗山簡易庭94旗小字第290 號民事裁定提起抗告，本
院裁定如下：
  主  文
抗告駁回。
抗告費用由抗告人負擔。
  理  由
一、抗告意旨略以：原審法院泛指民法第1148條、第1153條第1
    項不符合憲法第23條「比例原則」，侵害憲法第15條保障之
    財產權及第22條保障之人格權，而裁定停止本件訴訟程序，
    該裁定內並未明何以認定此2 條文違憲、如何侵害繼承人
    之財產權、人格權之理由，顯有不備理由之違法；且未就「
    客觀上形成確信法律為違憲之具體理由」詳為說明，遽以主
    觀上對系爭法律發生違憲疑義等空泛理由裁定停止，與釋字
    第572 號解釋意旨相違。況民法第1148條之概括繼承制度，
    自施行以來皆無爭議，能兼顧債權人及繼承人之財產權保障
    ，且繼承人仍可選擇拋棄繼承或限定繼承，並未侵害繼承人
    之權利，而第1153條第1 項規定繼承人負連帶責任，與一般
    債帶債務並無不同，對繼承人無不利，且係為保障債權人之
    權利而設，皆未違憲。原裁定僅考量繼承人權利之保障，而
    牲債權人之權利，反有違憲法平等權及財產權之保障，顯違
    法失當，爰依法提起抗告，請准廢棄原裁定等語。
二、按「憲法為國家最高規範，法律牴觸憲法者無效，法律與憲
    法有無牴觸發生疑義而須予以解釋時，由司法院大法官掌理
    ，此觀憲法第171 條、第173 條、第78條及第79條第2項規
    定甚明。又法官依據法律獨立審判，憲法第80條定有明文，
    故依法公布施行之法律，法官應以其為審判之依據，不得認
    定法律為違憲而逕行拒絕適用。惟憲法之效力既高於法律，
    法官有優先遵守之義務，法官於審理案件時，對於應適用
    之法律，依其合理之確信，認為有牴觸憲法之疑義者，自應
    許其先行聲請解釋憲法，以求解決。是遇有前述情形，各級
    法院得以之為先決問題裁定停止訴訟程序，並提出客觀上形
    成確信法律為違憲之具體理由，聲請本院大法官解釋。司法
    院大法官審理案件法第5條第2項、第3項之規定，與上開意
    旨不符部分，應停止適用」、「　按法官於審理案件時，對
    於應適用之法律，依其合理之確信，認為有牴觸憲法之疑義
    者，各級法院得以之為先決問題，裁定停止訴訟程序，並提
    出客觀上形成確信法律為違憲之具體理由，聲請大法官解釋
    ，業經本院釋字第371 號解釋在案。其中所謂「先決問題」
    ，係指審理原因案件之法院，確信系爭法律違憲，顯然於該
    案件之裁判結果有影響者而言；所謂提出客觀上形成確信法
    律為違憲之具體理由，係指聲請法院應於聲請書內詳敘其對
    系爭違憲法律之闡釋，以及對據以審查之憲法規範意涵之說
    並基於以上見解，提出其確信系爭法律違反該憲法規範之論
    證，且其論證客觀上無明顯錯誤者，始足當之。如僅對法律
    是否違憲發生疑義，或系爭法律有合憲解釋之可能者，尚難
    謂已提出客觀上形成確信法律為違憲之具體理由。本院釋字
    第371 號解釋，應予補充。」，司法院大法官會議釋字第
    371 、572號分別著有解釋。
三、經查本件抗告人係以相對等為訴外人劉榮慎之法定繼承人，
    且均未拋棄繼承，而依民法第1148條、第1153條及消費借貸
    之法律關係，請求相對人應負連帶清償責任，原審法院乃以
    抗告人所據以請求之民法第1148條、第1153條第1 項規定，
    不符合憲法第23條之「比例原則」，侵害憲法第15條保障之
    財產權及第22條之人格權，本於合理之確信，認為前揭規定
    已無合憲解釋之可能，而聲請大法官會議解釋，並裁定停止
    該訴訟程序等情，有抗告人之起訴狀、原審法院聲請解釋之
    聲請書在卷可稽，是以抗告人既依民法第1148條、第1153條
    及消費借貸之法律關係提起本訴，其請求即繫於民法第1148
    條、第1153條規定是否合憲，故前揭規定是否有抵解憲法，
    顯然於該事件之裁判結果有影嚮，為其先決問題，而原審法
    院亦本於其合理之確定，提具詳其對係系爭法律是否違憲
    之闡釋，以及對據以審查之憲法規範意涵之說明，並基於以
    上見解，確信係爭法律違反憲法規範而聲請釋憲，有聲請書
    一份可稽，則原審法院以之為本件先決問題，而裁定停止訴
    訟程序，其程序核屬正當，於法自無違誤；且釋字第371 號
    、第572 號解釋並未要求法官於停止訴訟之裁定中需詳述上
    開事項，是以原裁定並無違誤。至於原審法院所提法律有無
    合憲解釋之可能，均僅為受理之大法官會議有審核之權，上
    級法院並無權置喙，是抗告人以聲請釋憲是否有理由之實體
    爭議，指摘原裁定不當而提起抗告，為無理由，應予駁回。
四、依民事訴訟法第436 條之32第3 項、第495 條之1 第1 項、
    第449條第1項、第95條、第78條，裁定如主文。
中　　華　　民　　國　　94　　年　　12　　月　　23　　日
                      民事第一庭審判長法　官  沈建興
                                      法  官  洪珮婷
                                      法  官  林玉心
正本係照原本作成。
不得再抗告
中　　華　　民　　國　　94　　年　　12　　月　　23　　日
                                      書記官　陳家宏
